【裁判字號】    97,上易,743
【裁判日期】    970620
【裁判案由】    妨害名譽
【裁判全文】
臺灣高等法院臺中分院刑事判決         97年度上易字第743號
上  訴  人  臺灣臺中地方法院檢察署檢察官
被      告  乙○○
                    國民
上列上訴人因被告妨害名譽案件，不服臺灣臺中地方法院97年度
易字第567號中華民國97年3月4日第1審判決（起訴案號：臺灣臺
中地方法院檢察署96年度偵字第28894號），提起上訴，本院判
決如下：
    主  文
上訴駁回。
    理  由
一、公訴意旨略以：被告乙○○因認證人丙○○擔任負責人之「
    贊群建設股份有限公司」（以下簡稱「贊群公司」，亦為本
    案告訴人），於興建位在臺中縣清水鎮○○路上之39戶住宅
    過程中，損壞其所有之位於該建案旁之建物，經與丙○○及
    「贊群公司」多次協調未果後，生心不滿，竟於民國（以下
    同）95年11月8日下午15時，砸毀「贊群公司」之物（犯毀
    損罪部分，業經原審法院以96年度易字第1349號判處有期徒
    刑6月，減刑為有期徒刑3月確定）。然乙○○仍氣憤難抑，
    又另行起意，基於毀謗之犯意，自96年8月16日起，將載有
    「惡霸贊群建設公司損鄰負責人丙○○把責任推給各包商」
    、「鴨霸贊群建設公司建設房屋都是這樣嗎？損壞鄰居漏水
    漏水電不負責」等毀損丙○○、「贊群公司」名譽文字之大
    型看板，懸掛於其所有之自用小貨車上，再將該自用小貨車
    停放在「贊群公司」上揭建案之建築基地前，以此方式將上
    揭文字散布於眾，因認被告涉有刑法第310條第2項之加重毀
    謗罪嫌云云。
二、按犯罪事實應依證據認定之，無證據不得認定犯罪事實；又
    不能證明被告犯罪者，應諭知無罪之判決，刑事訴訟法第15
    4條第2項、第301條第1項分別定有明文。次按所謂認定犯罪
    事實之證據，係指足以認定被告確有犯罪行為之積極證據而
    言，該項證據自須適合於被告犯罪事實之認定，始得採為斷
    罪之資料；又事實審法院對於證據之取捨，依法雖有自由判
    斷之權，然積極證據不足證明犯罪事實時，被告之抗辯或反
    證縱屬虛偽，仍不能以此資為積極證據應予採信之理由；而
    認定犯罪事實所憑之證據，無論係直接證據或間接證據，其
    為訴訟上之證明，須於通常一般之人均不致有所懷疑，而得
    確信其為真實之程度者，始得據為有罪之認定，倘其證明尚
    未達到此一程度，而有合理之懷疑存在，復無其他調查途徑
    可尋，法院即應為無罪之判決，最高法院分別著有29年上字
    第3105號、30年上字第482號、76年臺上字第4986號判例可
    參。再者，告訴人之告訴，係以使被告受刑事訴追為目的，
    是其陳述是否與事實相符，仍應調查其他證據以資審認，必
    告訴人所述被害情形無瑕疵可指，且就其他方面調查又與事
    實相符，其供述始足據為判決之基礎（最高法院52年臺上字
    第1300號、32年上字第657號判例參照）。因之，告訴人之
    指訴是否可採，仍須調查其他積極證據，以查證該指訴是否
    與事實相符，尚難單憑告訴人之指訴，即入人罪。再按刑事
    訴訟法第161條已於91年2月8日修正公布，其第1項規定：「
    檢察官就被告犯罪事實，應負舉證責任，並指出證明之方法
    。」，因此，檢察官對於起訴之犯罪事實，應負提出證據及
    說服之實質舉證責任。倘其所提出之證據，不足為被告有罪
    之積極證明，或其指出證明之方法，無從說服法院以形成被
    告有罪之心證，基於無罪推定之原則，自應為被告無罪判決
    之諭知，亦有最高法院92年臺上字第128號判例可循。
三、公訴人認定被告犯有上揭加重毀謗罪嫌，無非以：被告坦承
    設置載有「惡霸贊群建設公司損鄰負責人丙○○把責任推給
    各包商」、「鴨霸贊群建設公司建設房屋都是這樣嗎？損壞
    鄰居漏水漏水電不負責」等大型看板，並懸掛於所有之自用
    小貨車上，再將該自用小貨車停放在「贊群公司」上揭建案
    之建築基地前等情，並核與丙○○所證述內容相符，復有被
    告將該看板立於上揭建案之建築基地前之照片在卷可稽，復
    觀之被告所製作、樹立看板內載「惡霸贊群建設公司」、「
    負責人丙○○把責任推給各包商」、「鴨霸贊群建設公司」
    之內容，已足以毀損丙○○、「贊群公司」之名譽，其中「
    惡霸」、「鴨霸」等詞，更是被告與、丙○○、「贊群公司
    」間之建築糾紛無關，其目的無非在毀損丙○○及「贊群公
    司」名譽等語，為其論據。
四(一)被告乙○○經本院合法傳喚未到庭。惟查被告乙○○於原審
    法院審理中、本院行準備程序中固不爭執伊有於上開時、地
    製作上揭內容之看板，並懸掛於其所有上述自用小貨車上，
    再將該自用小貨車停放於「贊群公司」上揭建案之建築基地
    前等情，惟堅決否認有何毀謗犯行，於原審法院審理中辯稱
    ：伊所做的都有依據，建商與包商在蓋房子的時候損害到伊
    的權益，而且都互推責任、伊不知道用「鴨霸」及「惡霸」
    是違法的、伊知道錯了，請給1個機會，以後不會再犯了等
    語；於本院行準備程序中辯稱係因「贊群公司」於上開建案
    建築時確有毀損伊所有建築物，而建商「贊群公司」與營造
    商互相推諉責任，致伊求償無門，始為上開看板之製作，並
    無誹謗之故意等語。
  (二)證據能力之說明：
    按現行刑事訴訟法為保障被告之反對詰問權，排除具有虛偽
    危險性之傳聞證據，以求實體真實之發見，於該法第159條
    第1項明定被告以外之人於審判外之言詞或書面陳述，除法
    律有規定者外，不得作為證據。而刑事訴訟法第159條之1至
    第159條之4有傳聞法則之例外規定，且被告以外之人於審判
    外之陳述，雖不符前4條之規定，而經當事人於審判程序同
    意作為證據，法院審酌該言詞陳述或書面陳述作成時之情況
    ，認為適當者，亦得為證據；當事人、代理人或辯護人於法
    院調查證據時，知有第159條第1項不得為證據之情形，而未
    於言詞辯論終結前聲明異議者，視為有前項之同意，刑事訴
    訟法第159條之5定有明文。查本件相關證人於偵查中之證述
    ，雖屬於審判外之陳述，為傳聞證據，另卷內相關之文書卷
    證資料，有不合於刑事訴訟法第159條之4所列具有證據能力
    規定等情事，檢察官、被告於本案97年5月9日上午9時50分
    行準備程序中均表示無意見，再於本院97年6月5日上午11時
    審理時亦未表示爭執，且迄至言詞辯論終結前亦未曾聲明異
    議，本院審酌上開證據資料製作時之情況，並無違法不當及
    證明力明顯過低之瑕疵，亦認為以之作為證據應屬適當，且
    相關證人證述內容係針對被告是否有加重誹謗犯行之事實，
    為證明本案犯罪事實所必要，故揆諸上開規定，認上揭證據
    資料均例外認有證據能力，合先敘明。
  (三)經查：
  1.按司法院大法官會議於89年7月7日作成之釋字第509號解釋
    ，揭櫫：「言論自由為人民之基本權利，憲法第11條有明文
    保障，國家應給予最大限度之維護，俾其實現自我、溝通意
    見、追求真理及監督各種政治或社會活動之功能得以發揮。
    惟為兼顧對個人名譽、隱私及公共利益之保護，法律尚非不
    得對言論自由依其傳播方式為合理之限制。刑法第310條第1
    項及第2項誹謗罪即係保護個人法益而設，為防止妨礙他人
    之自由權利所必要，符合憲法第23條規定之意旨。至刑法同
    條第3項前段以對誹謗之事，能證明其為真實者不罰，係針
    對言論內容與事實相符者之保障，並藉以限定刑罰權之範圍
    ，非謂指摘或傳述誹謗事項之行為人，必須自行證明其言論
    內容確屬真實，始能免於刑責。惟行為人雖不能證明言論內
    容為真實，但依其所提證據資料，認為行為人有相當理由確
    信其為真實者，即不能以誹謗罪之刑責相繩，亦不得以此項
    規定而免除檢察官或自訴人於訴訟程序中，依法應負行為人
    故意毀損他人名譽之舉證責任，或法院發現其為真實之義務
    」之意旨，明白闡釋檢察官或自訴人於訴訟程序中，依法應
    負行為人「故意」誹謗之舉證責任。又按陳述事實與發表意
    見不同，事實有能證明真實與否之問題，意見則為主觀之價
    值判斷，無所謂真實與否，在民主多元社會各種價值判斷皆
    應容許，不應有何者正確或何者錯誤而運用公權力加以鼓勵
    或禁制之現象，僅能經由言論之自由市場機制，使真理愈辯
    愈明而達去蕪存菁之效果。對於可受公評之事項，尤其對政
    府之施政措施，縱然以不留餘地或尖酸刻薄之語言文字予以
    批評，亦應認為仍受憲法之保障。蓋維護言論自由即所以促
    進政治民主及社會之健全發展，與個人名譽可能遭受之損失
    兩相衡量，顯然有較高之價值。惟事實陳述與意見發表在概
    念上本屬流動，有時難期其涇渭分明，事實敘述與評論混為
    一談時，始應考慮事實之真偽問題。據此，刑法第311條各
    款事由，既以善意發表言論為前提，乃指行為人言論涉及事
    實之部分，有本件解釋上開意旨之適用（見大法官吳庚協同
    意見書）。準此，行為人是否構成刑法上誹謗罪，自必合於
    誹謗罪之構成要件，且有積極證據足徵係出於惡意傳述、指
    摘，始得以該罪相繩。又刑法第310條第1、2項誹謗罪之成
    立，須對於具體「事實」之指摘或傳述，足以毀損他人名譽
    者，始為刑法所制裁。至於針對特定事項，依個人之價值判
    斷而提出主觀之意見及評論，縱其批評內容足令被批評者感
    到不快或影響其名譽，仍不構成誹謗罪。
  2.本案被告曾有於上開時、地製作載「惡霸贊群建設公司損鄰
    負責人丙○○把責任推給各包商」、「鴨霸贊群建設公司建
    設房屋都是這樣嗎？損壞鄰居漏水漏水電不負責」等文字之
    大型看板，並於96年8月16日後懸掛於其所有之自用小貨車
    上，再將該自用小貨車停放在「贊群公司」上揭建案之建築
    基地前等情，除據被告於偵查中、原審法院審理中、本院行
    準備程序中所不爭執外，並有丙○○提出之上述看板之照片
    10張附於96年度他字第3400號偵查卷第4～8頁可稽，堪為認
    定。然被告與「贊群公司」、丙○○間確係因上開建案興建
    房屋時生有糾紛，有原審法院96年度易字第1349號、臺灣臺
    中地方法院檢察署96年度偵字第14213號起訴書各1件在卷可
    參（94年度他字第3400號偵查卷第3頁、原審卷第20頁），
    復核與丙○○於檢察官96年10月11日訊問時結證稱：「（問
    ：被告有何要求？）他本人沒說，但他有委託他人說要100
    萬，但依鑑定結果我們已賠他5萬了。」等語（同上偵查卷
    第11頁）相符，顯見丙○○亦不爭執其與被告間因建築相鄰
    關係確實生有糾紛一節，即無疑義。
  3.又依被告於原審法院97年2月19日上午9時50分審理中所提出
    之現場照片12張（原審卷第21～26頁）、本院行準備程序中
    所提出之現場相片22張（本院卷第25～35頁），可見「贊群
    公司」興建中之本案建築物時確有將鷹架置放在被告所有建
    築物之屋頂上、水泥碎屑掉落被告所有建築物屋頂上、扎綁
    鷹架細鐵掉落被告所有建築物上、將供建築工人通行之木板
    架設在被告建築物屋頂上、磁磚塊掉落被告被告所有建築物
    屋頂等情事，而丙○○於本院97年5月9日上午9時50分行準
    備程序中復不諱言本建築案興建過程中確有被告所提出上開
    相片內容所稱情事，自堪認「贊群公司」所興建上開建築物
    時與被告所有之建築物間，已有相當糾葛存在，且迄今尚未
    能解決，是被告認定與「贊群公司」間所生糾紛，「贊群公
    司」未能實際填補損害，自非無中生有，自不得以被告確實
    有張貼看板之行為，即遽認被告係惡意誹謗。至於被告雖於
    該看板中關於「惡霸」、「鴨霸」之用語，縱然足以引起「
    贊群公司」、丙○○等人之不快，惟此乃屬被告對與「贊群
    公司」上開建築物建築時所生糾紛，依據個人意見所為之主
    觀評價，亦即為「發表意見」，而非「陳述事實」，即無所
    謂真偽之問題，是無論其意見容有不當，惟尚不得以公權力
    予以箝制，而應賦予絕對的憲法保障。至於本案「贊群公司
    」、丙○○等人是否得依民事損害賠償途徑對被告起訴請求
    ，則為另一民事層次問題，與被告是否構成本案誹謗犯行自
    為二事，尚應予以區別。
五、綜上所述，就「贊群公司」、丙○○等人所指稱被告張貼上
    開看板之行為，所為之意見發表內容固屬不當，惟於主觀上
    既難認有誹謗之故意，客觀上亦不足以認定有誹謗之犯行，
    縱於看板上所為「惡霸」、「鴨霸」之評價不能為「贊群公
    司」、丙○○等人所接受，然仍無法以刑法第310條第2項之
    加重誹謗罪相繩。此外，復查無其他積極證據足資證明被告
    確有加重誹謗之犯行，既不能證明被告犯罪，依法應為無罪
    之諭知。
六、原審以被告犯罪不能證明，而為被告無罪判決諭知之認事用
    法均無違誤，檢察官以被告上開製作看板，且釘製於上述自
    用小貨上予以散布之行為應構成刑法第310條之誹謗罪為由
    提起上訴，然查本件被告所為與誹謗罪構成要件尚有未合而
    應為無罪判決之諭知，此已據原審判決詳為認定，檢察官之
    上訴，並無理由，應予駁回。
七、被告合法傳喚，無正當之理由不到庭者，爰不待其陳述，逕
    行判決。
據上論結，應依刑事訴訟法第368條、第371條，判決如主文。
本案經檢察官甲○○到庭執行職務。
中    華    民    國    97    年    6     月    20    日
            刑事第三庭    審判長法  官  王  增  瑜
                                法  官  蔡  紹  良
                                法  官  梁  堯  銘
上列正本證明與原本無異。
不得上訴。
                                書記官  陳  麗  玉
中    華    民    國    97    年    6     月    20    日


司法院資訊處製作；財團法人民間司法改革基金會備份。
